臺灣嘉義地方法院民事判決　　　　　　　 100年度訴字第34號
原　　　告　張文峰
被　　　告　張洲源
　　　　　　張資岳
　　　　　　張義宗
上二人共同
訴訟代理人　張家福
被　　　告　侯妮君
　　　　　　　　　　　　號
被　　　告　侯香君
兼　上二人
共　　　同
訴訟代理人　侯秉成
受　告知人　余婷婷
　　　　　　　　　　　　161號2樓
上列當事人間請求分割共有物事件，本院於民國100年4月28日言
詞辯論終結，判決如下：
    主  文
兩造共有坐落嘉義縣大林鎮○○○段甘蔗崙小段四九二、四九三
、四九四地號土地准予合併分割，並將如嘉義縣大林地政事務所
民國一百年四月二十二日複丈成果圖（附圖一） A所示部分之土
地分配於原告張文峰，B所示部分之土地分配於被告張洲源，C所
示部分之土地分配於被告張資岳， D所示部分之土地分配於被告
張義宗， E所示部分之土地分配於被告侯妮君、侯香君、侯秉成
並按其等原所有權應有部分之比例維持共有。
兩造共有坐落嘉義縣大林鎮○○○段下埤頭小段三四、三四之一
、三五地號土地准予合併分割，並將如嘉義縣大林地政事務所民
國一百年四月二十二日複丈成果圖（附圖二） A所示部分之土地
分配於原告張文峰，B所示部分之土地分配於被告張洲源，C所示
部分之土地分配於被告張資岳， D所示部分之土地分配於被告張
義宗， E所示部分之土地分配於被告侯妮君、侯香君、侯秉成並
按其等原有所有權應有部分之比例維持共有。
訴訟費用由兩造按附表所示比例負擔。
    事 實 及 理 由
一、被告侯妮君、侯香君、侯秉成等人經合法通知未於言詞辯論
    期日到場，經再次通知而仍不到場，爰依職權就上開被告部
    分由一造辯論而為判決。
二、原告起訴主張：（一）兩造共有坐落嘉義縣大林鎮○○○段
    甘蔗崙小段 492、493、494地號土地（下稱系爭甘蔗崙段土
    地），應有部分如附表所示，系爭土地並無法令規定或契約
    約定，不得分割之情形，基於土地經濟有效利用，實有分割
    之必要，因全體共有人無法就分割方法達成協議，爰依法訴
    請裁判分割。（二）兩造共有坐落嘉義縣大林鎮○○○段下
    埤頭小段三四、三四之一、三五地號土地（下稱系爭下埤頭
    段土地），應有部分如附表所示，系爭土地並無法令規定或
    契約約定，不得分割之情形，基於土地經濟有效利用，實有
    分割之必要，因全體共有人無法就分割方法達成協議，爰依
    法訴請裁判分割。（三）被告侯秉成已將其所有之上開 6筆
    土地所有權應有部分（各 24分之1）為受告知人余婷婷設定
    新臺幣（下同） 300萬元之抵押權，為此對該受告知人為訴
    訟告知，並請求於分割後，將該抵押權移存於被告侯秉成分
    得之部分。並聲明：（一）請求系爭甘蔗崙段土地准予合併
    分割如附圖一所示。（二）請求系爭下埤頭段土地准予合併
    分割如附圖二所示。（三）請求受告知人余婷婷參加訴訟。
三、被告張洲源、張資岳、張義宗則以：同意分割，請准按如附
    圖一、二所示合併分割等語。
四、被告侯妮君、侯香君、侯秉成則未於最後言詞辯論期日到場
    ，然其先前到場時陳稱：同意分割，對原告分割方案沒有意
    見等詞。
五、本院之判斷：
  (一)按各共有人，除法令另有規定外，得隨時請求分割共有物。
    但因物之使用目的不能分割或契約訂有不分割之期限者，不
    在此限。共有物之分割，依共有人協議之方法行之。分割之
    方法，不能協議決定者，法院得因任何共有人之聲請，命以
    原物分配於各共有人，民法第823條第1項、第824條第1項、
    第 2項分別定有明文。本件原告主張系爭土地為兩造所共有
    ，各共有人應有部分如附表所示乙節，有原告所提之土地登
    記謄本及地籍圖謄本足憑。又按農業發展條例所稱耕地，指
    依區域計畫法劃定為特定農業區、一般農業區、山坡地保育
    區及森林區之農牧用地；每宗耕地分割後每人所有面積未達
    0.25公頃者，不得分割，農業發展條例第 3條第11款、第16
    條第1項本文分別定有明文。查系爭 6筆土地地目均為「田」
    ，使用分區為「特定農業區區」，使用地類別為「農牧用地
    」，有土地登記謄本之記載可稽，故系爭土地 6筆均屬農業
    發展條例所稱之耕地。惟按「…三、本條例中華民國八十九
    年一月四日修正施行後所繼承之耕地，得分割為單獨所有。
    四、本條例中華民國八十九年一月四日修正施行前之共有耕
    地，得分割為單獨所有。」不受上開每宗耕地分割後每人所
    有面積未達0.25公頃者不得分割之限制，此觀農業發展條例
    第16條第 1項第3款、第4款規定即明。原告主張本件被告侯
    妮君、侯香君、侯秉成等人符合該條第1項第3款之情形；原
    告及被告張洲源、張資岳、張義宗等人符合該條第1項第4款
    之情形，故不受分割後最小面積0.25公頃之限制，對照卷附
    系爭 6筆土地之土地登記謄本及其異動索引以觀，尚無不合
    。準此，系爭土地既不受法令禁止分割之規定，兩造共有人
    就系爭土地又未訂有不分割之協議，亦無因物之使用目的上
    不能分割之情形，且兩造住居所分散，而原告主張經多次協
    調無法達成共識等情，為被告所不爭執，足見兩造間無法就
    分割方法達成協議，則原告訴請判決分割系爭土地，自無不
    合，應予准許。
  (二)法院定分割之方法時，亦應參酌當事人之聲明、共有物之性
    質、使用現況、價格、經濟效用及全體共有人之利益等因素
    ，而為適當之分配，要以維持全體共有人之公平為標準。關
    於分割方案，本院審酌如下：
    1.系爭 6筆土地位在嘉義縣大林鎮之鄉間，西北側臨近大林
      交流道，東側臨近縣道 162號公路（民生路）；系爭甘蔗
      崙段土地為空地；系爭下埤頭段下埤頭小段34、35地號土
      地亦為空地，系爭下埤頭段下埤頭小段34-1地號土地上磚
      牆三面中間設置抽水設備等情，業據本院履勘現場，製有
      勘驗筆錄在卷可稽，並囑託嘉義縣大林地政事務所測量明
      確，復有現場照片9幀在卷可憑。
    2.本院審酌依原告所主張如附圖一、二所示之分割方案，已
      盡可能符合土地使用之現況，各共有人所分得土地亦屬方
      正完整，俾達到土地分割後之最大經濟效益，且如附圖一
      、二各部分土地均臨接產業道路，利於通行；且被告侯妮
      君、侯香君、侯秉成均因繼承而為共有，且住所相同，顯
      見渠等親屬關係密切，參以被告侯妮君、侯香君、侯秉成
      亦對原告所主張如附圖一、二所示之分割方案無意見，是
      本院認將如附圖一、二編號 E所示部分土地分配於被告侯
      妮君、侯香君、侯秉成，應符合其等之利益。
    3.綜上，本院兼顧共有人之意願及土地使用現況等一切情狀
      ，認如附圖一、二所示之分割方案，均符合系爭土地分割
      之整體效益及共有人全體之利益，應可採取。
    4.至原告主張對於抵押權人為訴訟告知，請求為如聲明（三
      ）所示判決部分。惟按「應有部分有抵押權或質權者，其
      權利不因共有物之分割而受影響。但有下列情形之一者，
      其權利移存於抵押人或出質人所分得之部分：一、權利人
      同意分割。二、權利人已參加共有物分割訴訟。三、權利
      人經共有人告知訴訟而未參加。」民法第824條之1第 2項
      固有明文。惟裁判分割共有物，屬形成判決，法院定共有
      物之分割方法，固應斟酌當事人之聲明、共有物之性質、
      經濟效用及全體共有人之利益等，而本其自由裁量權為公
      平合理之分配，但並不受當事人聲明、主張或分管約定之
      拘束。是裁判分割共有物祇要依據民法第 824條規定為適
      當之分配，不受任何共有人主張之拘束；分割之結果為何
      ，於法院未為判決前，究係原物、變價分割，或部分原物
      、部分變價分割，或原物分割搭配補償金與部分共有人等
      等之方式，本無定論。故所謂「其權利移存於抵押人所分
      得之部分」，亦將有各種不同之型態，方有民法第 824條
      之1第3、4、5項之規定，對於不同型態之分割方式，將抵
      押權之移存方式及效果明文定之；況同條第 2項但書各款
      所規定之權利人即係抵押權人，不論係出於同意分割方法
      、參加訴訟、受共有人（含原、被告）告知訴訟，僅為利
      害關係人，其等縱依法參加訴訟，亦僅為參加人而已，與
      訴訟之原告、被告不同，其等雖得於訴訟程序中陳述並得
      為被參加人為一定訴訟行為，但並無自己之應受判決事項
      聲明，他造當事人亦不得對其為訴訟上之請求（應受判決
      事項之聲明）；從而，只要符合民法第824條之1第 2項但
      書各款規定，而將抵押權移存於抵押人所分得部分，應屬
      法律規定之法定效果，無庸當事人為任何聲明，縱有聲明
      ，法院亦無庸於判決主文內諭知，僅於判決理由中說明已
      足。本件原告於起訴後提出書狀對本件抵押權人余婷婷為
      訴訟告知，並經本院將訴訟告知該抵押權人及他造當事人
      ，有送達證書可稽；且抵押人即被告侯秉成到庭時陳稱：
      其聯絡過抵押權人余婷婷告知此事，抵押權人余婷婷表示
      沒有意見等語（見本院卷第73頁）。該抵押權人已受訴訟
      告知而未參加訴訟，依民法第824條之1第2項第3款規定及
      前開說明，受告知人余婷婷之抵押權依法即應移存於被告
      侯秉成所分得之部分，無庸本院於主文內諭知。
六、綜上所述，本院認如附圖一、二所示之分割方案符合土地分
    割之經濟效用及共有人全體之利益，堪認係適當、公允之分
    割方法。從而，原告本於共有人之資格，起訴請求就系爭土
    地予以合併分割，即屬正當，應予准許，爰判決如主文第1
    項、第2項所示。
七、末按因分割共有物而涉訟，由敗訴當事人負擔訴訟費用顯失
    公平者，法院得酌量情形，命勝訴之當事人負擔其一部，民
    事訴訟法第80條之 1定有明文。查本件雖認原告之主張為有
    理由，而准予合併分割系爭土地，惟分割共有物之訴，係合
    兩造之必要共同訴訟，是兩造各自所為之行為均為維護自身
    權益，揆諸上揭說明，按兩造於系爭土地之原應有部分比例
    負擔訴訟費用，較為公允。爰諭知如主文第3項所示。
八、據上論結，本件原告之訴為有理由，依民事訴訟法第385 條
    第1項後段、第80條之1、第85條第1項但書，判決如主文。
中    華    民    國    100    年    4    月    29    日
                  民事第三庭  法  官  曾宏揚
以上正本係照原本作成。
如對本判決上訴，須於判決送達後20日內向本院提出上訴狀，如
委任律師提起上訴者，應一併繳納上訴審裁判費。
中    華    民    國    100    年    4    月    29    日
                              書記官  陳見明
附表：系爭土地應有部分表
┌─────┬──────────┬────────┐
│共有人姓名│應有部分比例        │訴訟費用負擔比例│
├─────┼──────────┼────────┤
│ 張文峰   │嘉義縣大林鎮○○○段│2/8             │
│          │甘蔗崙小段492、493、│                │
│          │494地號各8分之2     │                │
│          ├──────────┤                │
│          │嘉義縣大林鎮○○○段│                │
│          │下埤頭小段34、34-1、│                │
│          │35地號各8分之2      │                │
├─────┼──────────┼────────┤
│ 張洲源   │嘉義縣大林鎮○○○段│2/8             │
│          │甘蔗崙小段492、493、│                │
│          │494地號各8分之2     │                │
│          ├──────────┤                │
│          │嘉義縣大林鎮○○○段│                │
│          │下埤頭小段34、34-1、│                │
│          │35地號各8分之2      │                │
├─────┼──────────┼────────┤
│ 張資岳   │嘉義縣大林鎮○○○段│3/16            │
│          │甘蔗崙小段492、493、│                │
│          │494地號各16分之3    │                │
│          ├──────────┤                │
│          │嘉義縣大林鎮○○○段│                │
│          │下埤頭小段34、34-1、│                │
│          │35地號各16分之3     │                │
├─────┼──────────┼────────┤
│ 張義宗   │嘉義縣大林鎮○○○段│3/16            │
│          │甘蔗崙小段492、493、│                │
│          │494地號各16分之3    │                │
│          ├──────────┤                │
│          │嘉義縣大林鎮○○○段│                │
│          │下埤頭小段34、34-1、│                │
│          │35地號各16分之3     │                │
├─────┼──────────┼────────┤
│ 侯妮君、 │嘉義縣大林鎮○○○段│各1/24          │
│ 侯香君、 │甘蔗崙小段492、493、│                │
│ 侯秉成   │494地號每人各24分之1│                │
│          ├──────────┤                │
│          │嘉義縣大林鎮○○○段│                │
│          │下埤頭小段34、34-1、│                │
│          │35地號每人各24分之1 │                │
└─────┴──────────┴────────┘